【裁判字號】    98,上訴,894
【裁判日期】    980506
【裁判案由】    違反廢棄物清理法等
【裁判全文】
臺灣高等法院刑事判決                 98年度上訴字第894號
    上  訴  人
    即  被  告  甲○○原名周.
    選任辯護人  毛英富  律師
    上  訴  人
    即  被  告  戊○○原名葉.
    選任辯護人  鐘炯  律師
上列上訴人因違反廢棄物清理法等案件，不服臺灣桃園地方法院
97年度訴字第1041號，中華民國97年12月17日第一審判決（起訴
案號：臺灣桃園地方法院檢察署96年度偵字第21654號）提起上
訴，判決如下：
    主      文
原判決撤銷。
甲○○共同犯水土保持法第三十二條第一項、第四項非法開發致
水土流失罪未遂，處有期徒刑伍月，如易科罰金以新台幣壹仟元
折算壹日。
扣案KOMATSU牌K5型PC200號挖土機壹台沒收。
戊○○共同犯水土保持法第三十二條第一項、第四項非法開發致
水土流失罪未遂，處有期徒刑陸月，如易科罰金以新台幣壹仟元
折算壹日。
扣案KOMATSU牌K5型PC200號挖土機壹台沒收。
被訴違反廢棄物清理法部分，均無罪。
    犯罪事實
壹、甲○○、戊○○與年籍不詳黃姓成年男子明知邱榮昌所有、
    由其胞姐乙○○管領使用，位於桃園縣蘆竹鄉○○段貓尾崎
    小段2-5 地號，以及與該地相連陳詩鈺所有、由其父丙○○
    管領使用的台北縣林口鄉○○○段南勢埔尾小段75地號土地
    並非渠等所有，且屬經政府核定、公告的山坡地，未徵得土
    地所有權人同意、許可，不得非法開發。
    甲○○與黃姓男子竟於民國96年8 月21日，以每日新台幣（
    下同）3 千元代價，僱請挖土機司機戊○○剷平上述土地以
    修建道路。
    3 人明知未經上述土地所有權人同意，竟共同基於在他人山
    坡地內擅自開發整地及毀損的犯意聯絡，經甲○○及黃姓男
    子帶領戊○○前往現場，由甲○○指界、黃姓男子指示戊○○開發的施作項目。
    戊○○自受僱日起，駕駛其所有KOMATSU 牌K5型PC200 號挖
    土機，於上述土地開發整地修闢道路，因而壓毀乙○○種植
    的相思樹約20棵、丙○○種植的綠竹筍及柚子樹，足以生損
    害於乙○○、丙○○，但尚未致生水土流失或毀損水土保持
    的處理與維護設施。
貳、96年8 月24日晚間9 時許，經警據報前往上址當場查獲，並
    扣得上述挖土機1 台。
    理      由
壹、被告及辯護人對於卷證的證據能力均表示無意見（本院98年
    3月13日準備程序筆錄3-4、98年4月15日審理筆錄3-6）。
貳、認定犯罪事實所憑證據和理由
一、告訴人乙○○、丙○○的指訴：證明管領的土地未經渠等同
    意遭被告戊○○駕駛挖土機剷平。種植的相思樹、綠竹筍、
    柚子樹因此遭毀損的事實。
二、被告甲○○於警詢坦承未經地主同意，以每日3 千代價，僱
    用被告戊○○挖土剷平闢路的事實。
三、被告戊○○於警偵及原審的供述：證明以每日3 千元代價受
    雇於被告甲○○、黃姓成年男子，並依渠等指示駕駛挖土機
    從事整地、鋪路工作，並於過程中剷除地上植物的事實。
四、現場照片、上述土地所有權狀、地籍圖謄本、桃園縣蘆竹鄉
    公所環境稽查工作紀錄表、違規使用山坡地制止通知書及違
    規使用山坡地查報表（偵查24-25 、29、33-34 、38、46-
    47、49）。
五、桃園縣政府97年11月11日府水保字第0970379550號函及臺北
    縣政府農業局97年11月20日北農山字第0970855799號函暨檢
    附台灣省山坡地範圍地段明細表、台灣省政府公告及山坡地
    範圍查詢資料（原審73-75 、87-92） ：證明上述土地屬於
    山坡地的事實。
參、被告的辯解
    被告甲○○辯稱：「我沒有僱用戊○○去整地，是友人『丁○○』僱用的，我去警局只是受『丁○○』委託過去幫戊○○處理。是戊○○教我跟警察說是我僱用戊○○，其實並不
    是。戊○○稱每日工資3 千元，也與市場行情不符。」等語
    。
    被告戊○○辯稱：「因甲○○表示是為其親戚整地，故未加
    查證。與甲○○並無犯意聯絡，也無犯罪故意；縱有違法，
    並未致生水土流失，應屬水土保持法第32條第4 項、第1項
    未遂犯行，原審適用山坡地保育條例第34條，應有違誤。挖
    土機為被告平常的維生工具，非專供犯罪所用不應沒收。」
    等語。
肆、對於被告辯解的認定
一、被告甲○○固然辯稱是友人「丁○○」僱用被告周建宏等語
    ；而證人「丁○○」經本院命被告甲○○查報，傳喚未到庭
    。經查：卷證顯示確實存在「黃先生」此人，則「黃先生」
    是否為「丁○○」，並無礙於犯罪事實的認定。此項證據方
    法已經被告及辯護人捨棄調查（本院審判筆錄3） 。
二、被告周建宏於原審證稱：「被告甲○○開1 台藍色自用小客
    車載友人黃先生，引領我到現場後，甲○○跟我說哪邊到哪
    邊是他親戚的地，黃先生指示我將雜草剷平以供車輛可以通
    行的路。」等語（原審28）參酌被告甲○○於被告戊○○遭
    查獲後即刻前往警局並配合製作警詢筆錄，且坦承未經地主
    同意、僱用被告戊○○開發整地等情。被告甲○○與黃姓成
    年男子共同僱用被告戊○○開發的事實，可以認定。
三、被告甲○○於本院辯稱：「應丁○○要求才前往警局製作筆
    錄，是戊○○教我跟警察說是我僱用戊○○。」等語。
    經查：
    被告甲○○坦承：「事前丁○○曾託我探問地主，因我覺得
    並非好事，也很麻煩，即不理他。」等語。
    被告甲○○主觀上並且認知：「一般人被抓到警局絕對會有
    事情，就是做了犯法的事，不是好事。」（本院98年3 月13
    日準備程序筆錄2）
    應認被告甲○○於被告戊○○遭查獲後主觀上已認知並非好
    事，卻仍主動前往警局並配合製作筆錄，坦承未經地主同意
    即僱用被告戊○○等事實，事後否認的辯解顯不合情理，不
    能採信。
    至於黃姓成年男子是否為「丁○○」，應由檢察官另行偵查
    處理，與本案犯行的認定無涉。
二、被告戊○○於本院審理，依刑事訴訟法第181 條就有關被告
    本人的事項拒絕證言（本院98年4 月15日審理筆錄2-3）。
    審酌被告戊○○已於原審結證並具結擔保供述的真實性，除
    其本身是否知悉被告甲○○並非上述土地權利人，因涉及被
    告戊○○自己的犯行而有避重就輕之嫌外，關於受雇的內容
    、3 人如何相約看現場、當時被告甲○○駕駛何等交通工具
    等情，均已具體證述，核與被告甲○○警詢中不利於己的供
    述及其他客觀證據相符。參酌卷證資料，可信被告戊○○的
    證言為真實。相較於被告甲○○的辯解，應認證人戊○○於
    原審的證詞可以採信。
三、被告甲○○雖辯稱：「戊○○所稱每日工資3 千元，與市場
    行情不符。」等語並提出台北市挖土機推土機勞動合作社97
    年7 月1 日北市挖推勞合社字第970701號通知、Yahoo 奇摩
    知識網站網路資料為據。
    經查：台北市挖土機推土機勞動合作社通知、網路資料均為
    審判外陳述，無從確認其真實性，不能認為具有證據能力；
    況且僱用金額多寡，涉及因素繁多，也與本案犯行構成要件
    無關，不足憑為被告有利的認定。
四、被告戊○○坦承於97年8 月24日於上述土地駕駛挖土機開發
    整地，因發現警方前來即拔下挖土機鑰匙逃逸，經警逮捕曾
    一度否認為挖土機司機等情（偵7-8） 。
    足證被告戊○○明知受雇整地、修闢道路的非法性；參酌被
    告戊○○坦承未曾看見被告甲○○與「黃先生」出示有關土
    地權利證明文件（審訴32）。
    應認被告戊○○辯稱：「因被告甲○○說土地是親戚的地，
    所以就相信，沒有主觀犯意。」等語，不能採信。
五、山坡地保育利用條例於民國65年4 月29日公布施行，有關保
    育、利用及水土保持的實施範圍，僅及於行政院依條例第3
    條規定公告的「山坡地」；其他高山林地、水庫、河川上游
    集水區○○道兩岸、海岸及沙灘等地區的水土保持工作，則
    不包括在內。
    政府鑑於台灣國土資源有限，地陡人稠，土質脆弱，加以山
    坡地過度開發利用，致地表沖蝕、崩塌嚴重，每逢颱風豪雨
    ，常導致嚴重災害，為建立完善的水土保持法規制度，積極
    推動各項水土保持工作，發揮整體性水土保持的治本功能，
    針對經濟建設發展需要及水土保持發展情形，於83年5 月27
    日制定水土保持法，將所有需要實施水土保持地區作一整體
    規範，並將山坡地保育利用條例中有關山坡地水土保持事項
    一併納入。於第8 條第1 項第5 款明定山坡地的開發及堆積
    土石等處理、利用，應經調查規劃，依水土保持技術規範實
    施水土保持的處理與維護。
    水土保持法所稱山坡地，依第3 條第3 款規定指國有林事業
    區、試驗用林地、保安林地與經中央或直轄市主管機關參照
    自然形勢、行政區域或保育、利用需要，就標高在100 公尺
    以上或標高未滿100 公尺，而其平均坡度在5%以上者劃定範
    圍，報請行政院核定公告的公、私有土地。其範圍較山坡地
    保育利用條例第3 條所稱山坡地為廣；且水土保持法第1 條
    第2 項規定：「水土保持，依本法之規定；本法未規定者，
    適用其他法律之規定」。
    因此就立法沿革、法律體例、立法時間及立法目的而言，水
    土保持法屬於山坡地保育利用條例的特別法。
    行為人所為若皆合於上述二法律的犯罪構成要件，應優先適
    用水土保持法。最高法院93年台上3380號判決參照。
    本案以挖土機在他人山坡地開發整地的行為，應優先適用水
    土保持法處斷。
六、被告所為，既依特別法優於普通法的法律競合關係，優先適
    用水土保持法論處，即無再予割裂適用山坡地保育利用條例
    第34條第5 項關於沒收的規定。應一體適用水土保持法第32
    條第5 項規定處斷。
    水土保持法第32條第5 項：「犯本條之罪者，其墾殖物、工
    作物、施工材料及所使用之機具沒收之。」屬於法定義務沒
    收，並無「專供犯罪所用」的要件。因此，被告辯稱：不應
    宣告沒收本案挖土機等語，應有誤會。
七、被告已著手開發整地的行為，但公訴意旨並無證據證明已致
    生水土流失或毀損水土保持的處理與維護設施的實害結果，
    應認行為仍屬未遂階段。
八、被告其餘辯解，經審酌無礙於如上犯罪事實的認定，不再一
    一論述；被告甲○○聲請測謊，核無必要。
伍、撤銷改判的理由
一、撤銷原判決的理由
    水土保持法為山坡地保育利用條例的特別規定，依特別法優
    於普通法的法律競合關係，應優先適用水土保持法規定論處
    （本院暨所屬法院89年法律座談會刑事類提案第31號、88年
    度台非字第278 號、91年台上字第6819號判決參照）。
    原審認定被告所為違反公訴意旨未據起訴的山坡地保育利用
    條例第10條、第9 條規定，而依同法第34條第1 項規定論處
    ，基於前述理由肆五，自有未合。
    被告上訴否認犯行，雖均無理由，依據如上說明，應予撤銷
    改判。
二、自為判決的論罪科刑理由
（一）被告甲○○、戊○○所為，觸犯水土保持法第32條第4 項
      、第1 項非法開發致水土流失罪未遂、刑法第354 條毀損
      罪。
      其等所犯水土保持法部分與毀損部分有想像競合裁判上一
      罪關係，本院自應一併審究。
（二）檢察官雖僅就被告2 人毀損被害人乙○○相思樹部分起訴
      ，但公訴檢察官於原審已就被告2 人毀損被害人丙○○綠
      竹筍部分，當庭以言詞及書狀擴張起訴犯罪事實，與已經
      提起公訴的毀損犯行具有同種想像競合裁判上一罪關係，
      並經被害人丙○○於偵查中提出告訴且未逾告訴期間（偵
      58），應併予審理。
（三）被告2 人以一行為同時觸犯上述兩罪，為想像競合犯，應
      從重論以水土保持法第32條第4 項、第1 項非法開發致水
      土流失罪未遂。
（四）被告甲○○、戊○○於上述土地密接從事開發行為，利用
      同一機會接續為同一性質的行為，持續侵害單一法益。應
      評價為接續犯包括一罪。
（五）被告甲○○、戊○○與黃姓成年男子，因有犯意聯絡、行
      為分擔，均為共同正犯。
（六）被告已著手開發整地行為，但未致生水土流失或毀損水土
      保持的處理與維護設施的實害結果而未遂，依刑法第25條
      第2 項規定減輕刑罰。
（七）審酌被告甲○○致山坡地原有地貌、植物遭破壞，對土地
      權利人的權益造成相當危害，犯後不具悔意；被告戊○○
      雖僅受雇開發整地，但有類此違反廢棄物清理法的前案紀
      錄，有本院被告前案紀錄表可憑，對於環境法規應知之甚
      稔，本均應嚴懲重罰；念及被告2 人僅短暫開發即遭查獲
      ，實得利益不大；被告戊○○犯後坦承客觀的開發犯行，
      並與被害人乙○○達成民事和解，有和解書可證（但並未
      撤回毀損告訴），惡性並非重大；被告甲○○前無犯罪紀
      錄，也有本院被告前案紀錄表可證，素行尚可，參酌渠等
      生活狀況、品行及智識程度等一切情狀，認宜分別量處如
      主文所示刑罰，並均諭知易刑標準。
（八）犯水土保持法第32條之罪者，其墾殖物、工作物、施工材
      料及所使用的機具沒收，水土保持法第32條第5 項明文規
      定。
      扣案被告戊○○所有KOMATSU 牌K5型PC200 號挖土機1 台
      （偵7）， 應依法宣告沒收。
陸、無罪（即被告違反廢棄清理法）部分：
一、公訴意旨另略以：甲○○明知未領有主管機關核發的廢棄物
    清除、處理許可證，不得從事廢棄物清除、處理業務，竟仍
    自民國96年8 月20日某時起，清運廢棄物至桃園縣蘆竹鄉○○段貓尾崎小段2 之5 地號邱榮昌所有土地傾倒；自同年月
    21日下午5 時許起，以每日新台幣3 千元代價，僱請具有違
    犯廢棄物清理法及毀損犯意聯絡的戊○○，由戊○○駕駛
    KOMATSU 牌K5型PC200 號挖土機，回填整平，並壓毀邱榮昌
    胞姊乙○○種植在該土地上的農作物，足以生損害於乙○○
    。
    96年8 月24日晚上9 時許，為警當場查獲，並扣得上述挖土
    機1 台。因認被告2 人併涉犯廢棄物清理法第46條第1 項第
    4 款未經許可從事廢棄物清除、處理罪嫌等語。
二、被告2 人均否認涉有此部分犯行，辯稱：「並沒有傾倒任何
    垃圾，也沒有挖洞回填任何垃圾。」等語。
    被告戊○○並辯稱：「現場原本就已經有垃圾了。」等語。
三、證人即桃園縣蘆竹鄉公所稽查員己○○證述：「96年8月25
    日會勘時，於上述蘆竹鄉土地上確有一般事業廢棄物。」等
    語（原審25-26），且有現場照片、桃園縣蘆竹鄉公所環境
    稽查工作紀錄表可憑。查獲當時現場存在一般事業廢棄物固
    可認定；經查：
（一）證人乙○○、丙○○的證言僅能證明查獲被告戊○○當時
      ，上述土地存有一般事業廢棄物；至於廢棄物究竟於何時
      、由何人、以何方式「收集、運輸」至現場，證人並未目
      擊過程。
      現場既屬開放式場所，被告戊○○於21日動工後，22、23
      日接連因大雨而未動工，24日即被查獲，已經證人乙○○
      、陳國蓮於原審結證屬實；加以現今山坡地區，任意遭人
      棄置廢棄物屢見不鮮，不能排除為被告以外之人趁隙傾倒
      的可能。
（二）證人乙○○證稱：「因我的土地是斜坡，所以應該是車子
      開過去直接倒在我的土地上，我當時看到垃圾時，垃圾已
      經倒在土地上。」等語（原審63頁）也無法證明被告戊○○曾有挖洞回填廢棄物的「處理」行為。
（三）若被告2人確有清除、處理廢棄物的犯意，大可直接將廢
      棄物逕行丟棄於路旁，應無需大費周章以挖土機修建道路
      並同時丟棄廢棄物而增加遭查獲的風險。
（四）被告戊○○辯稱上述土地原即存在廢棄物等情，確有可能
      。
      至於被告甲○○僱請被告戊○○於現場剷平道路的用意為
      何，原因本不一而足，並無證據足證其目的在於傾倒廢棄
      物。
四、公訴意旨所憑證據，僅能證明上述土地存有一般事業廢棄物
    ，但不能證明屬於被告2 人所為。卷證既不足說服使法院達
    於超越合理懷疑的有罪確信，本於「罪疑唯輕」原則，不能
    認定被告涉有違反廢棄物清理法第46條第1項第4款犯行。
    起訴書所犯法條欄認此部分與前述論罪的毀損犯行，應分論
    併罰；檢察官於97年11月5 日當庭提出於原審的補充理由書
    （原審33），並未更改分論併罰的法律關係，應就此部犯行
    諭知被告均無罪。
柒、適用法條：
一、刑事訴訟法第369條第1項前段、第364條、第299條第1項前
    段、第301條第1項。
二、水土保持法第32條第1項、第4項、第5項。
三、刑法第11條前段、第25條第2項、第28條、第354條、第55條
    。
四、刑法施行法第1條之1。
中    華    民    國    98    年    5     月    6     日
                  刑事第六庭  審判長法  官  張明松
                                    法  官  吳淑惠
                                    法  官  郭豫珍
以上正本證明與原本無異。
如不服本判決，應於收受送達後10日內向本院提出上訴書狀，其
未敘述上訴之理由者並得於提起上訴後10日內向本院補提理由書
（均須按他造當事人之人數附繕本）「切勿逕送上級法院」。
                                    書記官  胡勤義
中    華    民    國    98    年    5     月    7     日
附錄：本案論罪科刑法條全文
水土保持法第8條
下列地區之治理或經營、使用行為，應經調查規劃，依水土保持
技術規範實施水土保持之處理與維護：
一  集水區之治理。
二  農、林、漁、牧地之開發利用。
三  探礦、採礦、鑿井、採取土石或設置有關附屬設施。
四  修建鐵路、公路、其他道路或溝渠等。
五  於山坡地或森林區內開發建築用地，或設置公園、墳墓、遊
憩用地、運動場地或軍事訓練場、堆積土石、處理廢棄物或其他
開挖整地。
六  防止海岸、湖泊及水庫沿岸或水道兩岸之侵蝕或崩塌。
七  沙漠、沙灘、沙丘地或風衝地帶之防風定砂及災害防護。
八  都市計畫範圍內保護區之治理。
九  其他因土地開發利用，為維護水土資源及其品質，或防治災
害需實施之水土保持處理與維護。
前項水土保持技術規範，由中央主管機關公告之。
水土保持法第32條
在公有或私人山坡地或國、公有林區或他人私有林區內未經同意
擅自墾殖、占用或從事第8條第1項第2款至第5款之開發、經營或
使用，致生水土流失或毀損水土保持之處理與維護設施者，處六
個月以上5年以下有期徒刑，得併科新台幣60萬元以下罰金。但
其情節輕微，顯可憫恕者，得減輕或免除其刑。
前項情形致釀成災害者，加重其刑至二分之一；因而致人於死者
，處5年以上12年以下有期徒刑，得併科新台幣1百萬元以下罰金
；致重傷者，處3年以上10年以下有期徒刑，得併科新台幣80萬
元以下罰金。
因過失犯第 1 項之罪致釀成災害者，處 1 年以下有期徒刑，得
併科新臺幣60 萬元以下罰金。
第 1 項未遂犯罰之。
犯本條之罰者，其墾殖物、工作物、施工材料及所使用之機具沒
收之。
中華民國刑法第354條
（毀損器物罪）
毀棄、損壞前二條以外之他人之物或致令不堪用，足以生損害於
公眾或他人者，處2年以下有期徒刑、拘役或5百元以下罰金。


司法院資訊處製作；財團法人民間司法改革基金會備份。
